【裁判字號】    96,訴,1588
【裁判日期】    970214
【裁判案由】    確認抵押權不存在 等
【裁判全文】
臺灣高雄地方法院民事判決              96年度訴字第1588號
原      告  乙○○
被      告  甲○○
上列當事人間請求確認抵押權不存在等事件，經本院於民國97年
1月28日言詞辯論終結，判決如下：
    主  文
原告之訴駁回。
訴訟費用新台幣玖仟零參拾元由原告負擔。
    事 實 及 理 由
一、本件被告經合法通知，未於言詞辯論期日到場，核無民事訴
    訟法第386條各款所列情事，爰依原告聲請，由其一造辯論
    而為判決。
二、原告起訴主張：
  (一)原告於民國88年10月間向昱成建設股份有限公司（下稱昱成
    建設公司），以總價款新台幣（下同）282 萬元，購買坐落
    高雄市○鎮區○○段330 地號、面積1027平方公尺、權利範
    圍萬分之3 土地，同段331 地號、面積3240平方公尺、權利
    範圍萬分之3 土地，及其上同段3971建號即門牌號碼高雄市
    前鎮區○○路21號19樓之8 房屋，暨地上建物（共同使用部
    分）同段4242建號、面積25971.44平方公尺、權利範圍萬分
    之5 （下稱系爭房地），並於88年11月23日移轉登記完畢。
    原告為購得系爭房地，除向台灣土地銀行貸款183 萬元（建
    物貸款1,356,400 元、土地貸款473,600 元），並設定第一
    順位最高限額抵押權204 萬元予台灣土地銀行，及自付款項
    計16萬元外，不足給付價金83萬元部分，則向昱成建設公司
    為購屋無息貸款，並設定第二順位最高限額抵押權83萬元（
    下稱系爭抵押權），約定其中27萬元部分，自89年1 月1 日
    起至93年2 月10日止，分50期每期5,400 元，該部分原告均
    已按時給付清償完畢，又其中56萬元部分，則自89年1 月10
    日起分17年攤還，每月1 期計204 期，每期攤還2,744 元，
    原告亦按時匯款給付昱成建設公司至94年12月9 日止，共給
    付72期，計197,568 元，惟自94年12月份以後，不知何因昱
    成建設公司即未再寄送匯款單，公司電話亦無人接聽，無法
    聯絡，致原告無法再依約匯款清償。
  (二)昱成建設公司交屋當時有向原告要求，分期清償部分之款項
    83萬元，需就系爭房地設定第二順位抵押給予昱成建設公司
    ，未料昱成建設公司未依約定，竟將系爭抵押權設定予其法
    定代理人即被告，原告一直不知情，直至最近想出售系爭房
    地而調閱土地及建物登記謄本時，始發覺系爭抵押權係設定
    予被告，而非昱成建設公司。復原告並非無意清償，乃因債
    權人昱成建設公司業已更名為「昱成聯合科技股份有限公司
    」，並已於95年12月26日廢止登記在案，而原由「昱成聯合
    科技股份有限公司」寄來之匯款單，指定匯款帳戶，自94年
    12月份後，就未再寄送匯款單，原告本欲找尋「昱成聯合科
    技股份有限公司」商討並清償尚未付清之款項，卻遍尋不著
    ，無法清償，亦無法請其塗銷系爭抵押權。又系爭抵押債權
    人為昱成建設公司，被告雖為昱成建設公司代表人，但被告
    對原告並無任何債權存在，是設定系爭抵押權之原因及權利
    ，自始即不存在；換言之，系爭抵押債權人為昱成建設公司
    ，原告所簽發之本票亦由昱成建設公司收受，並簽立收據，
    足證原告積欠之購屋款債權人係昱成建設公司，並非被告，
    顯見被告對原告設定抵押權之原因並不存在，而系爭抵押權
    既不存在，被告自應塗銷系爭抵押權登記。
  (三)並聲明：確認被告就原告所有坐落高雄市○鎮區○○段330
    地號、面積1027平方公尺、權利範圍萬分之3 土地，同段33
    1 地號、面積3240平方公尺、權利範圍萬分之3 土地，及其
    上同段3971建號即門牌號碼高雄市○鎮區○○路21號19樓之
    8 房屋，暨地上建物（共同使用部分）同段4242建號、面積
    25971.44平方公尺、權利範圍萬分之5 ，以88年鎮專字第19
    8260號收件，登記日期88年11月25日，存續期間自88年11月
    24日至109 年2 月23日止，權利價值最高限額83萬元之抵押
    權不存在。被告並應將上開抵押權設定登記予以塗銷。
三、被告未於言詞辯論期日到庭，亦未提出書狀作何聲明或陳述
    。
四、按確認之訴，非原告有即受確認判決之法律上利益者不得提
    起，民事訴訟法第247 條第1 項定有明文。所謂即受確認判
    決之法律上利益，係指法律關係之存否不明確，原告主觀上
    認其在法律上之地位有不安之狀態存在或受侵害之危險，而
    此種不安之狀態或危險，能以確認判決除去者而言。本件原
    告主張被告對其無任何債權存在，是設定系爭抵押權之原因
    及權利，自始即不存在，然系爭房地之土地及建物登記謄本
    上，仍登記有系爭抵押權，顯然就系爭抵押權是否存在，於
    兩造間發生爭執。又如不訴請確認，原告在私法上之地位將
    有受侵害之危險，而此種受侵害之危險，能以確認判決除去
    ，則原告提起本件確認之訴以排除此項危險，即有確認之法
    律上利益，合先敘明。
五、原告起訴主張之上揭事實，固據其提出系爭房地之土地登記
    謄本各1 份、建物登記謄本1 份（本院審卷第15至20頁）、
    土地及房屋買賣合約書1 份（本院審卷第7 至14頁）、土地
    及建物總價分期付款明細表（本院審卷第74頁）、清償債務
    給付明細表(一)(二)1 份暨匯款單1 份（本院審卷第28至53頁）
    、清償債務給付明細表(三)(四)1 份暨匯款單1 份（本院審卷第
    75至93頁）、本票收據2 紙、經濟部96年12月4 日經授商字
    第09601297550 號函暨所附昱成聯合科技股份有限公司變更
    登記表1 份等件為證。又按「抵押權係從屬於債權而存在，
    必先有被擔保之債權存在，而後抵押權始得成立，而其債權
    及抵押權恒屬於同一人……，此乃抵押權之從屬性使然（參
    照民法第870 條）」（最高法院83年度台上字第423 號判決
    要旨參照）；質言之，抵押權之成立以債權已存在為前提，
    債權若不存在，抵押權亦不成立，此為抵押權成立上之從屬
    性，而抵押權之成立，違反其成立上之從屬性者，應屬無效
    ，是以縱有抵押權之登記，該項登記亦屬無效。本件原告主
    張系爭抵押債權人為昱成建設公司，而非被告，故系爭抵押
    權不存在，並據以請求確認系爭抵押權不存在，及塗銷系爭
    抵押權等語；是本件所應審究者為：被告是否為系爭抵押權
    所擔保債權之債權人？即原告主張被告對原告並無任何債權
    ，依抵押權之從屬性，請求確認系爭抵押權不存在，有無理
    由？經查：
  (一)原告因購買系爭房地，除向台灣土地銀行貸款及自付款項外
    ，尚有不足給付價金83萬元，而向昱成建設公司或被告無息
    借貸83萬元，並就系爭房地設定系爭抵押權，又原告就系爭
    83萬元借款，已清償計467,568 元，現尚積欠362,432 元等
    情，為原告所是認，並有系爭房地之土地登記謄本各1 份、
    建物登記謄本1 份、清償債務給付明細表(一)(二)1 份暨匯款單
    1 份、清償債務給付明細表(三)(四)1 份暨匯款單1 份等在卷可
    按，應堪認定。準此，足證原告就系爭抵押債務，現仍有36
    2,432 元未為清償。
  (二)觀之系爭房地之「土地及房屋買賣合約書」，該合約書第1
    頁關於『出售人』係記載「昱成建設股份有限公司。法定代
    理人甲○○」、「甲○○」（以下簡稱乙方），並該合約書
    第15頁關於立契約書人乙方係分列「昱成建設股份有限公司
    （代表人：甲○○）」、「甲○○」，有前開土地及房屋買
    賣合約書1 份（本院審卷第7 至14頁）可按，足見系爭房地
    係由昱成建設公司及被告出售予原告，而非僅由昱成建設公
    司與原告簽訂該合約甚明。復觀諸系爭抵押權設定登記資料
    ，權利人為被告，義務人兼債務人為原告，並於「申請登記
    以外之約定事項」記載：『(1)交付利息日期及方法：無。(2)
    本案義務人兼債務人提供房地抵押設定給權利人，純係債務
    人償還購屋無息貸款之還款保證，並無其他一般借貸債務』
    ，有高雄市政府地政處前鎮地政事務所96年7 月23日高市地
    鎮三字第0960006931號函暨所附88年鎮登1982 6號資料可按
    （本院審卷第57至63頁），是就系爭抵押權設定登記資料觀
    之，系爭借款之債權人為被告而非昱成建設公司。又依原告
    陳稱：「（有無系爭抵押權債務之借貸契約？）只有系爭房
    屋之買賣契約，沒有另簽立系爭抵押權之借貸契約」等語（
    本院審卷97年1 月28日言詞辯論筆錄）參酌以觀，顯見系爭
    借款並未另簽立消費借貸書面契約。據此而論，被告既為系
    爭房地出賣人之一，而系爭抵押權所擔保之債權並未簽立書
    面契約，僅有設定系爭抵押權之登記資料，暨系爭抵押權設
    定登記資料所載權利人為被告，足認系爭抵押所擔保債權之
    債權人應為被告，並非昱成建設公司。此外，原告亦無法舉
    證以實其說。從而，原告主張系爭抵押債權人為昱成建設公
    司，而非被告，故被告對原告並無任何債權存在云云，自屬
    無據。
  (三)至原告為擔保系爭借款，並簽發本票2 紙交予昱成建設公司
    ，而由昱成建設公司交付本票收據2 紙予原告，且原告為清
    償系爭借款，將款項匯入「昱成聯合科技股份有限公司」帳
    號內乙節，有原告提出之本票收據影本2 紙及匯款單2 份為
    證，固堪認定。然查，此僅能證明原告清償系爭借款，係針
    對昱成建設公司為之，並簽發本票予昱成建設公司以為擔保
    ，尚無法據以認定昱成建設公司即為系爭借款之債權人；且
    原告將款項匯入昱成建設公司（或昱成聯合科技股份有限公
    司）帳戶，以為清償系爭借款債務，及簽發本票2 紙交予昱
    成建設公司，以為系爭借款之擔保，可能係基於契約之約定
    、或以該帳戶為清償方法、或以昱成建設公司為受領清償人
    ，其原因不一而足，尚難僅此即推論系爭借款之債權人為昱
    成建設公司。附此說明。
六、綜上所述，系爭抵押權所擔保債權之債權人既為被告，且原
    告就系爭抵押債務，仍有362,432 元未為清償，則於系爭抵
    押權擔保之主債權未全部消滅前，抵押人即原告尚不得請求
    塗銷該抵押權設定登記；從而，原告起訴主張系爭借款係存
    在於原告與昱成建設公司間，被告對原告並無所設定抵押權
    之債權及權利，因無債權存在，系爭抵押權亦不存在，請求
    確認系爭抵押權不存在，並塗銷該抵押權登記云云，為無理
    由，應予駁回。
七、本件訴訟費用確定為9,030元，應由原告負擔。
八、據上論結，本件原告之訴為無理由，依民事訴訟法第385 條
    第1 項前段、第78條、第87條第1 項，判決如主文。
中    華    民    國    97    年     2    月    14    日
                  民事第六庭  法  官  洪榮家
正本係照原本作成。
如不服本判決，應於送達後20日內，向本院提出上訴狀並表明上
訴理由，如於本判決宣示後送達前提起上訴者，應於判決送達後
10日內補提上訴理由書（須附繕本）。
中    華    民    國    97    年     2    月    14    日
                              書記官  王紀芸


司法院資訊處製作；財團法人民間司法改革基金會備份。
